---
title: "PEC3"
author: "Yury Postnikov"
date: "12/22/2021"
output: html_document
---

```{r setup, include=FALSE}
knitr::opts_chunk$set(echo = TRUE)
library(MASS)
library(ggcorrplot)
library(ggplot2)
library(ggpubr)
library(tidyverse)
```

# Ejercicio 1 Buscar un conjunto de datos relacionados con la Bioestadística o la Bioinformática.

Para nuestro trabajo hemos elegido la base de datos pública, que hemos encontrado en el sitio web kaggle.com:

https://www.kaggle.com/uciml/biomechanical-features-of-orthopedic-patients

Esta dataset tiene 2 archivos .csv (column_2C_weka y column_3C_weka), que se puede juntar y valorar conjuntamente:
Es una base de datos que contiene informacaión sobre 310 personas, en las que evaluaron posición de vertebras de la columna lumbar utilizando varios parametros (tabla 1) y exolicación visual con la imagen del articulo^1. Dentro de esta muestra habia 100 personas que consideramos "sanos" o "normales" y 210 ("anormales") que consideramos que tenian algun tipo de patología: "hernia" o "spondilolistesis". 
tabla 1:
Variable|Expicación del variable
-|-
pelvic_ _incidence | 
pelvic_tilt | 
lumbar_lordosis_angle |  
sacral_sclope | 
pelvic_radius | 
degree_spondylolysthesis | 
class | 
class_2c | 
class_3c | 

Las bibliografía:
  1. Sergides IG, McCombe PF, White G, Mokhtar S, Sears WR. Lumbo-pelvic lordosis and the pelvic radius technique in the assessment of spinal sagittal balance: strengths and caveats. Eur Spine J. 2011;20 Suppl 5(Suppl 5):591-601. doi:10.1007/s00586-011-1926-z
  2. https://www.orthobullets.com/spine/2071/lumbar-spine-anatomy  para la fecha de 25.12.2021

```{r }

```


```{r }

```


```{r }

```


```{r }

```


```{r }

```


```{r }

```


```{r }

```

